ACORDAO-COMPLETO-2406241

ACÓRDÃO 5378/2020 ATA 14/2020 - SEGUNDA CÂMARA

VISTA, relatada e discutida esta tomada de contas especial, instaurada pelo Fundo Nacional de Saúde em razão de não comprovação de aplicação de recursos do Sistema Único de Saúde (SUS) no âmbito do Programa Farmácia Popular do Brasil (PFPB) . 
	ACORDAM os ministros do Tribunal de Contas da União, reunidos em sessão da 2ª Câmara, ante as razões expostas pela relatora, e com fundamento nos arts. 1º, inciso I, 12, § 3º, 16, inciso III, alíneas "b" e "c" e §2º, 19, 23, inciso III, alínea "a", 26, 28, inciso II, e 57 da Lei 8.443/1992 c/c os arts. 202, § 6º, 214, inciso III, alínea "a", e 217 do Regimento Interno, em: 
	9.1. julgar irregulares as contas de Eduardo César de Lima, Evandro Augusto de Lima e da sociedade empresária Manipulart Medicamentos Várzea Paulista Ltda.;
	9.2. condená-los, solidariamente, ao recolhimento aos cofres do Fundo Nacional de Saúde das quantias a seguir indicadas, atualizadas monetariamente e acrescidas de juros de mora calculados a partir de cada uma das datas até a data do pagamento:
	VALOR ORIGINAL (R$) 
	DATA DA OCORRÊNCIA

	2.279,28
	14/03/2013

	2.731,80
	08/04/2013

	1.170,45
	17/04/2013

	6.221,40
	31/05/2013

	6.136,08
	04/06/2013

	5.473,59
	02/07/2013

	6.334,08
	25/07/2013

	7.098,15
	30/08/2013

	6.984,00
	01/10/2013

	2.408,13
	02/10/2013

	10.489,86
	12/11/2013

	14.484,52
	09/12/2013

	16.608,38
	30/12/2013

	15.665,35
	07/02/2014

	9.553,14
	28/02/2014

	16.056,60
	05/03/2014

	22.258,19
	16/04/2014

	34,80
	30/08/2013

	86,10
	01/10/2013

	49,80
	12/11/2013

	52,50
	09/12/2013

	432,30
	30/12/2013

	206,10
	07/02/2014

	325,20
	05/03/2014

	239,10
	16/04/2014

	10,64
	08/04/2013

	11,40
	31/05/2013

	60,72
	04/06/2013

	25,20
	02/07/2013

	11,40
	04/06/2013

	9.3. aplicar-lhes multas individuais, no valor de R$ 21.600,00 (vinte e um mil e seiscentos reais) , a serem recolhidas aos cofres do Tesouro Nacional, com incidência de encargos legais calculados da data deste acórdão até a data do pagamento, se este for efetuado após o vencimento do prazo a seguir estipulado;
	9.4. fixar prazo de 15 (quinze) dias, a contar das notificações, para comprovação, perante o Tribunal, do recolhimento das dívidas acima imputadas;
	9.5. autorizar a cobrança judicial das dívidas, caso não atendidas as notificações;
	9.6. autorizar o pagamento das dívidas em até 36 (trinta e seis) parcelas mensais consecutivas, caso venha a ser solicitado pelos responsáveis antes do envio do processo para cobrança judicial;
	9.7. fixar o vencimento da primeira parcela em 15 (quinze) dias, a contar do recebimento das notificações, e o das demais a cada 30 (trinta) dias, com incidência de encargos legais sobre o valor de cada prestação; 
	9.8. alertar aos responsáveis que a inadimplência de qualquer parcela acarretará vencimento antecipado do saldo devedor; 
	9.9. remeter cópia deste acórdão ao procurador-chefe da Procuradoria da República no Estado de São Paulo, nos termos do art. 16, § 3º, da Lei 8.443/1992.

Tomada de Contas Especial em razão da não comprovação da boa e regular aplicação de recursos do Sistema Único de Saúde - SUS.

Segunda Câmara

Fundo Nacional de Saúde - MS.

3. Responsáveis: Eduardo César de Lima (CPF XXX.436.328-XX), Evandro Augusto de Lima (CPF XXX.847.848-XX) e Manipulart Medicamentos Várzea Paulista Ltda. (CNPJ 04.501.449/0001-94).

13.1. Ministros presentes: Augusto Nardes (na Presidência), Aroldo Cedraz, Raimundo Carreiro e Ana Arraes (Relatora).
13.2. Ministros-Substitutos presentes: Marcos Bemquerer Costa e André Luís de Carvalho.

ACORDAO-COMPLETO-2526940

Acórdão de Relação 1204/2022 - Segunda Câmara

Acórdão de Relação

ACORDAO-COMPLETO-2438722

Acórdão de Relação 12425/2020 - Segunda Câmara

ANA ARRAES

Adoto como relatório a instrução da Secretaria de Controle Externo de Tomada de Contas Especial - SecexTCE (peça 69) , acolhida por diretor (peça 70) , pelo secretário (peça 71) e por representante do Ministério Público junto ao TCU - MPTCU (peça 72) :
	"INTRODUÇÃO
1.	Cuidam os autos de tomada de contas especial instaurada pelo Fundo Nacional de Saúde (FNS, processo-Denasus 25004.003023/2016-32) , em desfavor dos Srs. Evandro Augusto de Lima (CPF XXX.847.848-XX) e Eduardo Cesar de Lima (CPF XXX.436.328-XX) , na condição de representantes legais e sócios administradores, e Manipulart Medicamentos Várzea Paulista Ltda.- ME (CNPJ: 04.501.449/0001-94) , em razão de não comprovação da boa e regular aplicação de recursos do Sistema Único de Saúde (SUS) repassados à Drogaria Genéricos nos exercícios de 2013 e 2014, tendo em vista falhas e/ou falta da documentação comprobatória das despesas, conforme constatado por auditoria promovida pelo Departamento Nacional de Auditoria do SUS (Denasus) junto ao ente recebedor.
	HISTÓRICO 
2.	O processo originou-se das constatações contidas no Relatório de Auditoria 16301 (peças 5, 6 e 7; Relatório Complementar à peça 8) do Departamento Nacional de Auditoria do SUS (Denasus) , referente a auditoria realizada junto à empresa Drogaria Genéricos - Manipulart Medicamentos Várzea Paulista -ME, com o objetivo de avaliar a execução do Programa Farmácia Popular do Brasil. A auditoria abrangeu o período de janeiro/2013 a abril/2014 e constatou dano ao erário de R$ 153.498,26 (peça 5, p. 28) , devido às seguintes irregularidades: 
a) registro de dispensação de medicamentos pelo PFPB sem a comprovação da regularidade da formação de estoque por ausência da apresentação de notas fiscais com o EAN/Código de Barras do Laboratório/Fabricante que evidenciassem que as aquisições tinham sido realizadas perante distribuidores legalmente autorizados e licenciados, no valor original de R$ 151.953,00 (Constatação 418642, Relatório de Auditoria-Denasus 16301, peça 5, p. 6-8, peça 6, p. 27-36, peça 7, p. 1-7) ;
b) falta de comprovação de regularidade na realização das dispensações por ausência de apresentação de 94 cópias dos cupons fiscais e cupons vinculados, acompanhados das respectivas cópias das prescrições médicas, assim como instrumentos de procuração, conforme o caso, referentes ao período de janeiro de 2013 a abril de 2014, no valor original de R$ 1.425,90 (Constatação 418643, Relatório de Auditoria-Denasus 16301, peça 5, p. 9-10, peça 7, p. 8-32) ;
c) emissão de cupons vinculados sem acompanhamento das respectivas receitas médicas, no valor original de R$ 107,96 (Constatação 418644, Relatório de Auditoria Denasus 16301, peça 5, p. 11, peça 7, p. 8-32) ;
d) ausência de envio de cópias de cupom fiscal e vinculado, juntamente com a cópia de receita médica, frente e verso de Registro Geral de Identidade (R.G.) , Cadastro Pessoa Física (CPF) e instrumento de procuração, conforme o caso, para comprovação da regularidade da dispensação de medicamentos no mês de abril de 2013, no valor original de R$ 11,40  (Constatação 418645, Relatório de Auditoria Denasus 16301, peça 5, p. 12, 19, peça 7, p. 32-33) ;
3.	O detalhamento do débito realizado pelo Denasus consta da peça 5, p. 15-28.
4.	O Relatório Completo do Tomador de Contas 43/2018 (peça 25) , acompanhando entendimento do Denasus, caracterizou a responsabilização da empresa Manipulart Medicamentos Várzea Paulista Ltda.- ME, solidariamente com os Srs. Evandro Augusto de Lima e Eduardo Cesar de Lima.
5.	O Relatório de Auditoria 15/2019 do Controle Interno (peça 26) retrata as questões relatadas no Relatório de Tomada de Contas Especial.
6.	Diante disso, a Secretaria de Controle Interno certificou a irregularidade das contas (peça 27) , acompanhado do parecer do dirigente do órgão de controle interno (peça 28) , tendo o Ministro de Estado da Saúde, Sr. Luiz Henrique Mandetta, registrado o conhecimento das conclusões daquele órgão de controle interno (peça 29) . A responsabilização foi devidamente inscrita no Siafi (peça 20) .
7.	A presente tomada de contas especial foi autuada no TCU em 11/3/2019, dando início à fase externa da TCE.
8.	Na instrução precedente (peça 35) , foram propostas as citações da empresa Manipulart Medicamentos Várzea Paulista Ltda.-ME, CNPJ: 04.501.449/0001-94, solidariamente com os Srs. Evandro Augusto de Lima, CPF: XXX.847.848-XX, e de Eduardo Cesar de Lima CPF: XXX.436.328-XX, na condição de sócios administradores, pelo registro de dispensação de medicamentos pelo PFPB sem a comprovação da regularidade da formação de estoque por ausência da apresentação de notas fiscais com o EAN/Código de Barras do Laboratório/Fabricante que evidenciassem que as aquisições tinham sido realizadas perante distribuidores legalmente autorizados e licenciados; pela falta de comprovação de regularidade na realização das dispensações por ausência de apresentação de 94 cópias dos cupons fiscais e cupons vinculados, acompanhados das respectivas cópias das prescrições médicas, assim como instrumentos de procuração, conforme o caso; pela emissão de cupons vinculados sem acompanhamento das respectivas receitas médicas; pela ausência de envio de cópias de cupom fiscal e vinculado, juntamente com a cópia de receita médica, frente e verso de Registro Geral de Identidade, Cadastro Pessoa Física e instrumento de procuração, conforme o caso, para comprovação da regularidade da dispensação de medicamentos.
8.1.	 Em cumprimento ao Despacho do Secretário (peça 37) , foram promovidas as citações propostas pela instrução anterior, mediante os Ofícios-TCU/Secex-TCE 3320/2019 (Evandro, peça 41) , 3321/2019 (Eduardo, peça 42) e 3322/2019 (Manipulart, peça 43) , todos datados de 4/6/2019. 
8.1.1.	Registre-se que o expediente de citação dirigido ao Sr. Eduardo Cesar de Lima sob o nr. 3321/2019 foi devolvido por motivo 'Desconhecido' (cf. peça 59) . Foram, então, feitas consultas junto ao RENARCH e a sítio eletrônico da Drogaria Genéricos, por meio das quais localizaram-se novos endereços do responsável (v. peça 60) , suscitando a expedição de novos expedientes de citação TCU/Seproc sob os nrs. 4897/2019 (peça 61) e 4898/2019 (peça 62) , datados de 18/9/2019, sendo a citação do referido responsável consumada por intermédio da recepção do ofício 4897/2019, cf. Aviso de recebimento, peça 63.
	ANÁLISE DOS PRESSUPOSTOS DE PROCEDIBILIDADE DA IN/TCU 71/2012
	Verificação de Eventual Prejuízo ao Contraditório e Ampla Defesa
9.	Verifica-se que não há prejuízo ao contraditório e ampla defesa, uma vez que não houve o transcurso de mais de dez anos desde o fato gerador sem que tenha havido a notificação dos responsáveis pela autoridade administrativa federal competente (art. 6º, inciso II, c/c art. 19 da IN/TCU 71/2012, modificada pela IN/TCU 76/2016) , pois os recursos transferidos e as despesas impugnadas referem-se aos exercícios de 2013 e 2014 e, ainda, os responsáveis foram notificados sobre as irregularidades pela autoridade administrativa competente conforme descrito no Relatório Completo do Tomador de Contas Especial 43/2018 (peça 25, p. 5-6) .
	Valor de Constituição da TCE
10.	Verifica-se, também, que o valor atualizado do débito apurado (sem juros) em 1º/1/2017 é de R$ 193.356,90 (v. demonstrativo de débito, peça 31) , portanto superior ao limite mínimo de  R$ 100.000,00, na forma estabelecida conforme os arts. 6º, inciso I, e 19 da IN/TCU 71/2012, modificada pela IN/TCU 76/2016.
VERIFICAÇÃO DA EXISTÊNCIA DE OUTROS DÉBITOS
11.	Em atenção ao comando contido no item 9.4 do Acórdão 1772/2017-TCU-Plenário, de relatoria do Exmo. Ministro-Substituto Augusto Sherman Cavalcanti, e em atendimento ao disposto no art. 6º, § 1º, da Instrução Normativa TCU 71/2012, informa-se que não há outros processos em tramitação no Tribunal, nos quais foi constatada a existência de outros débitos imputáveis aos responsáveis arrolados nestes autos (v. consultas, peça 32) . 
	EXAME TÉCNICO
	Esgotamento da via administrativa do Ministério da Saúde para ressarcimento do dano
12. 	Preliminarmente, oportuno consignar que, nos termos do art. 23, § 1º, do Decreto 7.827/2012, que regulamenta a Lei Complementar 141/2012, e item 9.3.5.2 do Acórdão 1072/2017-TCU-Plenário (Relator Min. Bruno Dantas) , foram esgotadas, na via administrativa de controle interno do Ministério da Saúde, as medidas para ressarcimento do dano, conforme notificações aos responsáveis constantes das peças 13 a 18, conforme relatado no Relatório do Tomador de Contas, peça 25, p. 5-6.
	Caracterização das irregularidades geradoras do dano ao erário
13.	Extrai-se da situação sintetizada na seção 'histórico' desta instrução e da instrução anterior (peça 35, item 12) que o tomador de contas identificou como ilícito gerador do dano as seguintes irregularidades:
Ocorrência 1: registro de dispensação de medicamentos pelo PFPB sem a comprovação da regularidade da formação de estoque por ausência da apresentação de notas fiscais com o EAN/Código de Barras do Laboratório/Fabricante que evidenciassem que as aquisições tinham sido realizadas perante distribuidores legalmente autorizados e licenciados;
Valor histórico: R$ 151.953,00;
Dispositivos violados: RDC/ANVISA 44, de 17/8/2009, art. 31, § 1º (que exige que farmácias e drogarias estabeleçam, documentem e implementem critérios para garantir a origem e qualidade dos produtos adquiridos, dentre os quais a realização de aquisição de produtos por meio de distribuidores legalmente autorizados e licenciados conforme legislação sanitária vigente) , à então vigente Portaria GM/MS 971, de 15/5/2012, no que se refere aos seus arts. 17 (que submetia a expedição da Autorização de Dispensação de Medicamentos e Correlatos (ADM) a processo eletrônico, em tempo real, com base no código de barras EAN da embalagem do medicamento e/ou do correlato) , 23, §§ 2º (que estabelecia a obrigação de as farmácias e drogarias que realizam a comercialização e a dispensação dos medicamentos e/ou correlatos, no âmbito do PFPB, manter por um prazo de cinco anos para apresentação, sempre que necessário, das notas fiscais de aquisição dos medicamentos e/ou correlatos do PFPB junto aos fornecedores, com arquivamento de 2 (duas) cópias, uma em meio físico e outra em meio magnético e/ou arquivo digitalizado, no próprio estabelecimento) e 3º (que facultava o arquivamento em meio físico na respectiva empresa que a ela presta serviços contábeis ou em outro estabelecimento de sua preferência) , c/c o seu art. 40, inciso I (que caracterizava como prática de irregularidade, no âmbito do PFPB, a comercialização e dispensar medicamentos e/ou correlatos fora da estrita observância das regras de execução do PFPB) ;
Responsáveis: empresa Manipulart Medicamentos Várzea Paulista Ltda. - ME, solidariamente com os Srs. Evandro Augusto de Lima e Eduardo Cesar de Lima, na condição de sócios administradores.
Condutas: Manipulart Medicamentos Várzea Paulista Ltda., Evandro Augusto de Lima e Eduardo Cesar de Lima - realizar a dispensação de medicamentos sem comprovação, mediante notas fiscais com o EAN/Código de Barras do Laboratório/Fabricante, da regularidade na formação do estoque mediante aquisições perante distribuidores legalmente autorizados.
Evidência: Constatação 418642, Relatório de Auditoria Denasus 16301, peça 5, p. 6-8, peça 6, p. 27-36, peça 7, p. 1-7.
 Ocorrência 2: falta de comprovação de regularidade na realização das dispensações por ausência de apresentação de 94 cópias dos cupons fiscais e cupons vinculados, acompanhados das respectivas cópias das prescrições médicas, assim como instrumentos de procuração, conforme o caso;
Valor histórico: R$ 1.425,90;
Dispositivos violados: Portaria-GM/MS 971/2012 (então vigente) , no que diz respeito ao art. 22, parágrafo único (que exigia que o estabelecimento mantivesse, por 5 (cinco) anos, para apresentação, sempre que necessário, as vias assinadas dos cupons vinculados e cupons fiscais em ordem cronológica de emissão, com arquivamento de 2 (duas) cópias, uma em meio físico e outra em meio magnético e/ou arquivo digitalizado, no próprio estabelecimento, facultado o arquivamento, em meio físico, na respectiva empresa que a ele presta serviços contábeis ou em outro estabelecimento de sua preferência) , ao art. 23, inciso II (que estabelecia a obrigatoriedade de as farmácias e drogarias, no âmbito do PFPB, observarem, na comercialização e dispensação dos medicamentos e/ou correlatos, a exigência de apresentação de prescrição médica, no caso de medicamentos, ou prescrição, laudo ou atestado médico, no caso de correlatos) , o art. 28, § 1º, inciso II (que, exigia, nos casos de dispensa da obrigatoriedade da presença física do paciente, titular da prescrição, laudo ou atestado médico, a apresentação de CPF e RG do representante legal) , § 2º, incisos I a IV (que considerava como representante legal aquele que fosse declarado por sentença judicial, fosse portador de instrumento público de procuração que outorgasse plenos poderes ou poderes específicos para aquisição de medicamentos e/ou correlatos junto ao programa, fosse portador de instrumento particular de procuração com reconhecimento de firma, que autorizasse a compra de medicamentos e/ou correlatos junto ao programa ou fosse portador de identidade civil que comprovasse a dependência do menor de idade, titular da receita médica) e § 3º (que obrigava as farmácias e drogarias a providenciar duas cópias da documentação exigida do representante legal no ato da compra, arquivando-as uma em meio físico e outra em meio magnético e/ou arquivo digitalizado no próprio estabelecimento, e a mantê-las por 5 (cinco) anos para apresentação sempre que fosse solicitada) , c/c o seu art. 40, inciso I (que caracterizava como prática de irregularidade, no âmbito do PFPB, a comercialização e dispensar medicamentos e/ou correlatos fora da estrita observância das regras de execução do PFPB) .
Responsáveis: empresa Manipulart Medicamentos Várzea Paulista Ltda. - ME, solidariamente com os Srs. Evandro Augusto de Lima e Eduardo Cesar de Lima, na condição de sócios administradores.
Condutas: Manipulart Medicamentos Várzea Paulista Ltda., Evandro Augusto de Lima e Eduardo Cesar de Lima - realizar a dispensação de medicamentos sem a comprovação da emissão de cupons fiscais e cupons vinculados com suporte nas respectivas cópias das prescrições médicas, assim como em instrumento de procuração exigido;
Evidência: Constatação 418643, Relatório de Auditoria Denasus 16301, peça 5, p. 9-10, peça 7, p. 8-32.
Ocorrência 3: emissão de cupons vinculados sem acompanhamento das respectivas receitas médicas;
Valor histórico: R$ 107,96;
Dispositivos violados: então vigente Portaria-GM/MS 971/2012, em seu art. 23, inciso II (que estabelecia a obrigatoriedade de as farmácias e drogarias, no âmbito do PFPB, observarem, na comercialização e dispensação dos medicamentos e/ou correlatos, a exigência de apresentação de prescrição médica, no caso de medicamentos, ou prescrição, laudo ou atestado médico, no caso de correlatos) e § 1º (que definia a exigência de as farmácias e drogarias providenciarem duas cópias legíveis da prescrição, laudo ou atestado médico apresentado pelo paciente no ato da compra, arquivando-as uma em meio físico e outra em meio magnético e/ou arquivo digitalizado no próprio estabelecimento, e mantê-las por cinco anos para apresentação sempre que for solicitado) , além do art. 40, inciso I (que caracterizava como prática de irregularidade, no âmbito do PFPB, a comercialização e dispensar medicamentos e/ou correlatos fora da estrita observância das regras de execução do PFPB) e por haver cupom assinado por terceiro sem procuração, em desacordo com o art. 28, § 1º, inciso II (que, exigia, nos casos de dispensa da obrigatoriedade da presença física do paciente, titular da prescrição, laudo ou atestado médico, a apresentação de CPF e RG do representante legal) , § 2º, incisos I a IV (que considerava como representante legal aquele que fosse declarado por sentença judicial, fosse portador de instrumento público de procuração que outorgasse plenos poderes ou poderes específicos para aquisição de medicamentos e/ou correlatos junto ao programa, fosse portador de instrumento particular de procuração com reconhecimento de firma, que autorizasse a compra de medicamentos e/ou correlatos junto ao programa ou fosse portador de identidade civil que comprovasse a dependência do menor de idade, titular da receita médica) e § 3º (que obrigava as farmácias e drogarias a providenciar duas cópias da documentação exigida do representante legal no ato da compra, arquivando-as uma em meio físico e outra em  meio magnético e/ou arquivo digitalizado no próprio estabelecimento, e a mantê-las por 5 (cinco) anos para apresentação sempre que fosse solicitada) , e art. 40, inciso I (que caracterizava como prática de irregularidade, no âmbito do PFPB, a comercialização e dispensar medicamentos e/ou correlatos fora da estrita observância das regras de execução do PFPB) ;
Responsáveis: empresa Manipulart Medicamentos Várzea Paulista Ltda. - ME, solidariamente com os Srs. Evandro Augusto de Lima e Eduardo Cesar de Lima, na condição de sócios administradores.
Condutas: Manipulart Medicamentos Várzea Paulista Ltda., Evandro Augusto de Lima e Eduardo Cesar de Lima - realizar a dispensação de medicamentos, por meio do PFPB, com suporte em cupons vinculados não acompanhados das respectivas receitas médicas;
Evidência: Constatação 418644, Relatório de Auditoria Denasus 16301, peça 5, p. 11, peça 7, p. 8-32.
Ocorrência 4: ausência de envio de cópias de cupom fiscal e vinculado, juntamente com a cópia de receita médica, frente e verso de Registro Geral de Identidade, Cadastro Pessoa Física e instrumento de procuração, conforme o caso, para comprovação da regularidade da dispensação de medicamentos;
Valor histórico: R$ 11,40;
Dispositivos violados: então vigente Portaria-GM/MS 971/2012, (então vigente) , no que respeita às regras estabelecidas e seu art. 22, parágrafo único (que exigia  que o estabelecimento mantivesse, por cinco anos, para apresentação, sempre que necessário, as vias assinadas dos cupons vinculados e cupons fiscais em ordem cronológica de emissão, com arquivamento de 2 (duas) cópias, uma em meio físico e outra em meio magnético e/ou arquivo digitalizado, no próprio estabelecimento, facultado o arquivamento, em meio físico, na respectiva empresa que a ele presta serviços contábeis ou em outro estabelecimento de sua preferência) , c/c o seu art. 23, incisos I (que exigia a apresentação, pelo paciente, de documento oficial com foto no qual conste o seu número de CPF) e II (que estabelecia a obrigatoriedade de as farmácias e drogarias, no âmbito do PFPB, observarem, na comercialização e dispensação dos medicamentos e/ou correlatos, a exigência de apresentação de prescrição médica, no caso de medicamentos, ou prescrição, laudo ou atestado médico, no caso de correlatos) e § 1º (que definia a exigência de as farmácias e drogarias providenciarem duas cópias legíveis da prescrição, laudo ou atestado médico apresentado pelo paciente no ato da compra, arquivando-as uma em meio físico e outra em meio magnético e/ou arquivo digitalizado no próprio estabelecimento, e mantê-las por cinco anos para apresentação sempre que for solicitado) , art. 28, § 3º (que obrigava as farmácias e drogarias a providenciar duas cópias da documentação exigida do representante legal no ato da compra, arquivando-as uma em meio físico e outra em meio magnético e/ou arquivo digitalizado no próprio estabelecimento, e a mantê-las por cinco anos para apresentação sempre que fosse solicitada) , e seu art. 40, inciso I (que caracterizava como prática de irregularidade, no âmbito do PFPB, a comercialização e dispensar medicamentos e/ou correlatos fora da estrita observância das regras de execução do PFPB) ;
Responsáveis: empresa Manipulart Medicamentos Várzea Paulista Ltda. - ME, solidariamente com os Srs. Evandro Augusto de Lima e Eduardo Cesar de Lima, na condição de sócios administradores.
Condutas: Manipulart Medicamentos Várzea Paulista Ltda., Evandro Augusto de Lima e Eduardo Cesar de Lima - não enviar cópias de cupom fiscal e de cupom vinculado, juntamente com a cópia de receita médica, frente e verso de Registro Geral de Identidade (R.G.) , Cadastro Pessoa Física (CPF) e instrumento de procuração, conforme o caso, para comprovação da regularidade de dispensação de medicamentos;
Evidência: Constatação 418645, Relatório de Auditoria Denasus 16301, peça 5, p. 12, 19, peça 7, p. 32-33.
14.	Ressalte-se que todas ocorrências se referem à deficiência na gestão de recursos e/ou dispensações de medicamentos no âmbito do Programa Farmácia Popular do Brasil (PFPB) , como descrito no Relatório de Auditoria 16301 (peças 6 a 8) do Departamento Nacional de Auditoria do SUS (Denasus) .
15.	Conforme discorrido a seguir no tópico desta peça intitulado 'Responsabilização da Pessoa Física dos Empresários Individuais, Sócios e Dirigentes dos Estabelecimentos Comerciais e Individualização das Condutas', está devidamente caracterizada a responsabilidade de cada pessoa, física e jurídica, incluída na relação de responsáveis desta tomada de contas especial, tendo em vista a natureza jurídica da farmácia ou drogaria, bem como o papel que as pessoas físicas exerciam  à frente do negócio.
Responsabilização da Pessoa Física dos Empresários Individuais, Sócios e Dirigentes dos Estabelecimentos Comerciais e Individualização das Condutas
16.	Em pesquisa à base de dados de Acórdãos do TCU, localiza-se três processos julgados referentes ao Programa Farmácia Popular do Brasil que já tiveram acórdãos publicados, os TCs Processo 002.874/2014-8, Processo 003.274/2013-6 e Processo 030.027/2017-9. Em todos esses processos foi considerada a responsabilização solidária do representante legal e da empresa, não se vislumbrando motivo para entendimento diverso.
17.	Em raciocínio convergente, embora não se veja de pronto no arcabouço jurídico estabelecido para o Programa Farmácia Popular do Brasil condições inequívocas para o enquadramento in totum na Súmula TCU 286, quando a pessoa jurídica de direito privado responde solidariamente com seus administradores pelos danos causados ao erário na aplicação desses recursos, entende-se cabível invocar aquele entendimento considerando uma situação fática e continuada, amparada em seguidas portarias e concertações com as farmácias participantes, caracterizando uma ação pública, com recursos públicos a elas transferidos.
18.	Em julgado mais recente (Acórdão 5259/2018-TCU-1ª Câmara, relator Ministro Vital do Rêgo, proferido no TC Processo 030.027/2017-9) , os posicionamentos da unidade técnica, do Ministério Público Junto ao TCU e do Relator foram uníssonos por considerar o caráter convenial conferido às avenças firmadas com farmácias e drogarias privadas pelo Programa Farmácia Popular do Brasil, o que corrobora a citação da pessoa jurídica em solidariedade com a pessoa física dos seus administradores. Cita-se trecho do Voto condutor do referido Acórdão:
Com relação à matéria de fato, como bem ressaltou o MPTCU, a norma que instituiu o PFPB (art. 2º, inciso II, da Portaria 184/2011, sucedido pelo art. 2º, inciso II, Portaria 111/2016) atribuiu ao programa, expressamente, a natureza de convênio, por meio do qual é outorgado ao particular (farmácia ou drogaria integrante da rede privada) a gestão de recursos públicos. Assim, ao assumir voluntariamente o múnus público de gestão de recursos do PFPB, o particular se submete à obrigação de prestar contas, conforme disposto no artigo 70, parágrafo único, da Constituição, e, eventual responsabilização em caso mau uso dos recursos geridos, consoante dispõe o artigo 71, inciso II, da CF/1988.
Nesse contexto, compartilho o entendimento do MPTCU, no sentido de que, ao se considerar a gestão de recursos públicos no âmbito de uma pessoa jurídica de direito privado, as decisões das pessoas naturais administradoras dessa pessoa jurídica determinam a destinação a ser dada àqueles recursos públicos. Isso faz com que, além da pessoa jurídica, também seus administradores sejam obrigados, pessoalmente, a comprovar a regular aplicação dos recursos públicos submetidos às suas decisões, a exemplo do que deliberou esta Corte no Acórdão 8969/2016-TCU-Segunda Câmara (Rel. Min. Raimundo Carreiro) .
19.	Tal entendimento se aplica integralmente nos casos em que o estabelecimento comercial farmacêutico é uma sociedade por quotas de responsabilidade limitada (Ltda.) , devendo ser chamados aos autos a pessoa jurídica em solidariedade com as pessoas físicas dos sócios-administradores, com suas responsabilidades restritas aos períodos de administração, bem como nos casos de empresa individual de responsabilidade limitada, chamando essa pessoa jurídica em solidariedade com a pessoa física do dirigente.
20.	O caso concreto tratado nesta TCE envolve o estabelecimento comercial Manipulart Medicamentos Várzea Paulista Ltda.-ME, CNPJ: 04.501.449/0001-94, que estava constituído sob a natureza jurídica de sociedade por quotas de responsabilidade limitada, devendo assim serem citados também os seus sócios administradores constantes do quadro societário à época das ocorrências, a saber (v. consulta base CNPJ, peça 33) :
a) Sr. Evandro Augusto de Lima (CPF XXX.847.848-XX) , sócio administrador a partir de 11/6/2001;
b) Sr. Eduardo Cesar de Lima (CPF XXX.436.328-XX) , sócio administrador a partir de 10/10/2006.
21.	Considerando os ilícitos acima identificados, a imputação de responsabilidade atende aos pressupostos estabelecidos na jurisprudência desta Corte de Contas. Com efeito, há elementos para individualizar as condutas, o nexo de causalidade entre estas e as irregularidades geradoras do dano e está caracterizada a atuação, no mínimo culposa, dos responsáveis, conforme resumido na matriz de responsabilização anexa a esta instrução e demonstrado na descrição das ocorrências listadas no tópico retro 'Caracterização das Irregularidades Geradoras do Dano ao Erário'.
22.	Em primeira análise, portanto, encontram-se elementos probatórios nos autos que autorizam a responsabilização da empresa Manipulart Medicamentos Várzea Paulista Ltda. - ME/SP (Drogaria Genéricos) , solidariamente com os Srs. Evandro Augusto de Lima e Eduardo Cesar de Lima, na condição de sócios administradores.  
23.	Na seara do Direito Financeiro, é cediço que cabe ao responsável (neste caso, o estabelecimento comercial e seus administradores) demonstrar, por meio da documentação exigida nos normativos do PFPB, a boa e regular aplicação dos recursos públicos federais geridos no âmbito do referido programa, ainda que tais recursos financeiros lhes tenham sido repassados posteriormente à dispensação dos medicamentos, pois fora feito com base nas informações prestadas pelo estabelecimento comercial farmacêutico à luz das exigências previamente estabelecidas e aceitas pelo ente privado. 
24.	Cabia às pessoas aqui responsabilizadas comprovar, por meio de documentos hábeis (notas fiscais de entrada, receitas médicas, cupons vinculados, cupons fiscais etc.) , que as dispensações de medicamentos respeitaram os normativos do programa.
Verificação do Prazo de Prescrição da Pretensão Punitiva
25.	Observa-se não ter ocorrido a prescrição da pretensão punitiva por parte do TCU que, nos termos do entendimento firmado no Acórdão 1441/2016-TCU-Plenário (Rel. Ministro Benjamin Zymler) , subordina-se ao prazo geral de prescrição indicado no art. 205 do Código Civil, qual seja, dez anos contados a partir da data de ocorrência da irregularidade sancionada, nos termos do art. 189 do Código Civil. As irregularidades discutidas nesta TCE ocorreram nos exercícios de 2013 e 2014, portanto há menos de 10 anos.
	Análise das Citações
	Citação da Manipulart Medicamentos Várzea Paulista Ltda. - ME/SP (Drogaria Genéricos) , e dos Srs. Evandro Augusto de Lima e Eduardo Cesar de Lima
26.	A Manipulart Medicamentos Várzea Paulista Ltda. - ME/SP (Drogaria Genéricos) , e os Srs. Evandro Augusto de Lima e Eduardo Cesar de Lima tomaram ciência dos expedientes que lhes foram encaminhados, conforme atestam os avisos de recebimento (AR) que compõem as peças 44, 45 e 63. A citação desses responsáveis se deu em endereços provenientes de pesquisas de endereços realizadas pelo TCU, de forma bastante zelosa, porquanto, em endereços constantes nos sistemas CPF e CNPJ da Receita Federal do Brasil (Manipulart, peças 40, Evandro, peça 38) e, por insucesso do endereço da base CPF de Eduardo Cesar de Lima, em endereço da Drogaria Genéricos, de quem é sócio administrador, obtido em sítio eletrônico da referida empresa (v. peça 60) . A entrega dos ofícios citatórios nesses endereços ficou comprovada, conforme os avisos de recebimento mencionados acima, tendo, inclusive, os expedientes dirigidos à Manipulart e ao Sr. Eduardo Cesar de Lima sido por representante legal (Manipulart) e pelo próprio responsável (Eduardo) recebidos (v. peças 44 e 63) . Por intermédio de uma única petição à peça 51, complementada pelas peças 52 a 58 e 65, os referidos responsáveis, por procuradora, apresentaram, tempestivamente, suas alegações de defesa.
28.	Os responsáveis foram chamados em citação, solidariamente, em decorrência falta e/ou falha na documentação comprobatória de dispensações de medicamentos do Programa Farmácia Popular do Brasil, caracterizada por: a) registro de dispensação de medicamentos pelo PFPB sem a comprovação da regularidade da formação de estoque por ausência da apresentação de notas fiscais com o EAN/Código de Barras do Laboratório/Fabricante que evidenciassem que as aquisições tinham sido realizadas perante distribuidores legalmente autorizados e licenciados, b) falta de comprovação de regularidade na realização das dispensações por ausência de apresentação de 94 cópias dos cupons fiscais e cupons vinculados, acompanhados das respectivas cópias das prescrições médicas, assim como instrumentos de procuração, conforme o caso; c) emissão de cupons vinculados sem acompanhamento das respectivas receitas médicas; d) ausência de envio de cópias de cupom fiscal e vinculado, juntamente com a cópia de receita médica, frente e verso de Registro Geral de Identidade (R.G.) , Cadastro Pessoa Física (CPF) e instrumento de procuração, conforme o caso, para comprovação da regularidade da dispensação de medicamentos no mês de abril de 2013.
	Argumentos apresentados  (peças  51, 52, 53, 54, 55, 56, 57, 58 e 65) 
29.	Inicialmente, insurgiram-se os defendentes contra a auditoria que ensejou a presente TCE por ter a mesma impossibilitado o exercício da ampla defesa e do contraditório, 'vez que a fiscalização poderia levantar qualquer tipo de irregularidade para punir os requeridos, quando o certo era a definição pormenorizada da irregularidade a ser apurada' e por ter ensejado punição 'com base em fato não constante da imputação, ..., os Requeridos não poderiam ser punidos com base em fato diverso do que foi inicialmente proposto (mutatio libelli) '. Os defendentes informam, em seguida, terem juntado aos autos documentos que serviriam para demonstrar a veracidade dos argumentos apresentados. Relatam que o Denasus procedeu a abertura da auditoria com base em comunicação e que chegou à conclusão da existência de irregularidade na aplicação de recursos do SUS, 'originando a punição da devolução do importe acima referenciado [R$ 201.719,83],' (peça 51, p. 2) .
30.	Informaram os defendentes que a ausência de mantença de cadastro em distribuidoras de medicamentos industrializados 'não macula os preços praticados', pois os medicamentos seriam adquiridos sob a forma de consórcio, pois a Farmácia Bom Preço Ltda. pertence aos pais dos representantes da empresa em comento (João Natalino de Lima e Olinda Mariano de Lima, cf. contrato social da Drogaria Bom Preço Ltda., peça 55, p 1-2, e documentos de identificação dos Srs. Evandro e Eduardo, peça 52) . Era a Farmácia Bom Preço Ltda. que 'centralizava as compras e posteriormente repassava os medicamentos' (cf. notas fiscais juntadas à peça 55, p. 6-13) . Alegaram que a adesão a esse consórcio possibilitou a oferta mais regular de medicamentos e implicou em redução de custos, 'maior oferta de medicamentos e diminuição de desabastecimento do componente da Assistência Farmacêutica Básica', com vantagens do ponto de vista gerencial e de estabilidade de cotação de preços no âmbito de ata de registro de preços, racionalizando a utilização dos recursos disponíveis, diminuindo o 'número de aquisições, propiciando redução de preços pela economia de escala, agiliza o processo de aquisição, com maior rapidez na contratação, e permite a redução do estoque físico' e aumentando o poder de negociação de preços com maiores volumes negociados, considerando que a falta de medicamento 'compromete o serviço de saúde e coloca em descrédito a gestão administrativa e comercial do estabelecimento' (peça 51, p. 2-3) .
31.	Os defendentes ressaltaram terem enviado ao Denasus, em razão da referida auditoria, 'cópias das notas fiscais de compra dos fornecedores para a Farmácia Bom Preço Ltda. e, as notas fiscais de repasse da Farmácia Bom Preço Ltda., para a Drogaria Manipulart Medicamentos Várzea Paulista- ME', as quais teriam sido também juntadas aos presentes autos (peças 56, 57 e 58) . Esclarecem que os medicamentos adquiridos pela Farmácia Bom Preço, ou teriam sido adquiridos de distribuidoras que não mantêm o hábito de informar o Laboratório/ Fabricante, ou teriam sido adquiridos diretamente do Fabricante, como no caso da empresa CIMED Ind. de Medicamentos Ltda. Nessas notas fiscais de aquisição dos medicamentos da Farmácia Bom Preço, constariam o lote, a data de fabricação e a data de validade, 'sendo certo que no caso de uma fiscalização mais acurada, será possível constatar o Laboratório e o Fabricante dos medicamentos fornecidos'. Discordam do procedimento de desconsiderar as notas fiscais manuais, pois teria sido demonstrado 'o liame entre a compra e o repasse dos medicamentos'. Quanto ao fato de os produtos de referência constantes das notas fiscais não serem os mesmos comercializados, esclareceram que ambos os representantes da Requerida são farmacêuticos de formação, devidamente inscritos no Conselho Federal de Farmácia, conforme comprovantes em anexo (peça 52) e, 'com autorização para substituí-los por genéricos e similares desde que possuam a mesma matéria prima ativa' (peça 51, p. 4) .
32.	No que diz respeito à falta de entrega de todas as notas e cupons fiscais, além dos receituários, alegam decorrer do fato de, no dia 07/04/2014, data anterior à fiscalização [ocorrida no período de 7 a 16/3/2016, cf. peça 5, p. 3], o estabelecimento ter sido vítima de roubo, conforme Boletim de Ocorrência 1754/2014, de 11/04/2014 (peça 53) e que, nessa ação criminosa, foi subtraída 'uma caixa com notas fiscais e receituários de medicamentos psicotrópicos, entre outros pertences'. Considerando ser o Boletim de Ocorrência documento público elaborado por autoridade competente, desfrutando de presunção relativa de veracidade, 'produzindo efeitos jurídicos quanto ao seu contexto, salvo se houver prova concreta em sentido contrário, razão pela qual deve ser aceito e modificada a decisão que não acolheu referido documento em fase administrativa'. Eventual erro, no caso, teria sido 'praticado por pessoas estranhas ao quadro funcional da drogaria, ou seja, objeto do roubo suportado' (peça 51, p. 5) .
33.	Apresentada a resposta durante a auditoria e recurso de reconsideração quanto ao parecer do Denasus que apontou irregularidades na gestão dos recursos em questão pela empresa em comento, foi  ratificado 'o entendimento de que a MANIPULART havia cometido as irregularidades apontadas, com a determinação de envio do processo para a ... PGU e inscrição no ... CADIN, no caso da não devolução do montante acima mencionado', apesar da certeza de que a pessoa jurídica não cometera qualquer tipo de ilegalidade. Teria havido um julgamento contrário ao devido processo legal, o contraditório e a ampla defesa (em suposta afronta ao art. 5º, LIV e LV, da Constituição da República) , por ter a auditoria ignorado as provas apresentadas pela empresa (inclusive o BO) , ter desrespeitado 'as fases da instauração e da defesa' e tomado, por isso tudo, uma decisão arbitrária (peça 51, p. 6) .
34.	Os defendentes manifestaram seu entendimento de que os procedimentos de auditoria, o relatório e a decisão do Denasus produziam constantes fatos novos, deixando-os sempre 'maleável em sua defesa, não oportunizando ao mesmo firmar um entendimento' (peça 51, p. 6-7) .
34.1.	Invocam a doutrina de Hely Lopes Meirelles sobre a invalidação do ato administrativo no sentido de se emitir declaração de invalidade do ato ilegítimo ou ilegal, apoiado nas 'razões de legitimidade ou legalidade', considerando a 'impossibilidade jurídica de convalidar-se o ato considerado anulável que não passa de um ato originariamente nulo', em respeito ao princípio maior da constitucionalidade, pois 'a segurança e a certeza jurídicas não podem preponderar sobre o interesse constitucionalmente elencado e defendido pela própria Administração Pública' que não teria, no caso, observado aos princípios 'da legalidade, da segurança jurídica, da autotutela, da supremacia do interesse público, da moralidade, da proporcionalidade e, consequentemente, o maior de todos eles, o da dignidade da pessoa humana' (peça 51, p. 7) . Nesse sentido, a determinação de devolução de recursos 'é arbitrário, ilícito e nulo, visto que o poder discricionário não é ilimitado, estando o poder público também restrito não só às normas, mas, principalmente, aos princípios', pois a 'Administração só pode agir em obediência à lei'. No caso, continuam os defendentes, não foram observados os requisitos da finalidade do ato administrativo, 'haja vista que o interesse público, neste caso, deve se pautar em não prejudicar injustificadamente os requeridos'; da forma do ato administrativo 'tendo em vista que a lei não foi visualizada quando da instauração do processo de fiscalização e'; do objeto do ato administrativo, 'já que não se pode falar em falta de moralidade de ato legal e, portanto, lícito', ensejando o entendimento de que (peça 51, p. 8) : 
'a punição dos Requeridos com a devolução do importe acima referenciado não pode prosperar, nem mais produzir efeitos jurídicos, pois não se coadunam com os elementos de todo e qualquer ato jurídico: finalidade, forma e objeto, além do respeito aos princípios constitucionais e administrativos que o regem'.
34.2.	Por meio do exposto, afirmam os defendentes que 'tentam buscar e fazer valer seu direito constitucional ao devido processo legal e a ampla defesa' (peça 51, p. 9) .
35.	Em relação as conclusões do Denasus, os defendentes expressam entendimento de que 'todas as provas colhidas e preparadas pela fiscalização, além de nulas, não conseguiram demonstrar que praticaram as condutas ilícitas apontadas'. Por outro lado, invocam a adoção do 'princípio da Proporcionalidade na aplicação da pena de devolução, considerando a subtração dos documentos' e 'compensado todos os valores das notas fiscais que foram apresentadas, cujos documentos estão anexos a presente defesa'. Assim, entendem que as provas juntadas aos autos evidenciam a aquisição dos medicamentos em consórcio; a subtração dos documentos (notas fiscais) e a ausência de má fé dos defendentes, que estariam suportando 'enormes prejuízos' com o presente processo (peça 51, p. 9-10) .
36.	Ao final, requerem os defendentes o reconhecimento de nulidade do processo administrativo SIPAR 25000.076251/2014-08 do Denasus e que seja julgado improcedente o pedido de devolução dos valores em comento, com compensação das notas fiscais apresentadas, protestando pelo direito de produzir outras provas, 'como juntada de documentos, perícia contábil e demais provas pertinentes, todas a serem produzidas em momento oportuno' (peça 52, p. 10) .
Análise
37.	No que diz respeito aos questionamentos quanto à observação do direito à ampla defesa e ao contraditório e à legalidade e legitimidade dos procedimentos de auditoria (cf. item 29 acima) , o Relatório de Auditoria-Denasus 16301 indica que à empresa foi dada a oportunidade de oferecer os esclarecimentos das não conformidades inicialmente apontados (cf. seções Cadastro de Notificação e Registro Final de Notificação, peça 5, p. 13-14) , tendo as justificativas apresentadas devidamente anotadas na seção própria de cada constatação de irregularidade e analisadas pela equipe de auditoria (v. peça 5, p. 5-12) ; os sócios administradores da empresa receberam cópia do relatório de auditoria preliminar com as análises realizadas e notificados da abertura da TCE (cf. seção Das notificações expedidas visando a regularização das contas e o ressarcimento do dano do Relatório do tomador de contas, peça 25, p. 5) e a empresa apresentou pedido de reconsideração a que foi apreciado pelo Denasus (peça 8) . Essas fases indicam que a empresa tomou conhecimento e manifestou-se sobre as ocorrências identificadas pela auditoria. 
37.1.	A proposta de devolução da auditoria não é sanção, é encaminhamento de devolução de recursos baseado nas conclusões de que houve dano ao erário, a dar suporte à tomada de contas especial, uma vez que a empresa não promoveu a devida devolução. Agora, na fase externa da TCE, já no âmbito do Tribunal de Contas da União, e mediante a citação que ensejou as alegações de defesa ora analisadas é que se tem a instauração do contraditório e da ampla defesa para fins de julgamento, considerando que as conclusões de auditoria informam o processo mas não implicam em condenação em débito com os respectivos efeitos jurídicos, vez que essa depende do julgamento que venha a defini-la, com base no art. 16 da Lei Orgânica do TCU (LOTCU) , na qual, além de poder determiná-la, a ela pode-se acrescer a sanção, nos termos dos arts. 57 e 58 da LOTCU. Desse modo, não houve prejuízo ao exercício da ampla defesa e do contraditório que agora se exercem plenamente. 
37.2.	Acrescente-se que a auditoria atendeu a demanda para verificação da atuação da empresa em comento no âmbito do Programa Farmácia Popular do Brasil com base em monitoramento governamental e em consonância com as diretrizes de atuação do Denasus e observou os limites do seu objeto (Programa Farmácia Popular do Brasil no período de janeiro/2013 a abril/2014, v. peça 5, p. 3) , tendo nas constatações o suporte para a proposta de devolução, não havendo incoerência entre o objeto de auditoria com as conclusões e proposições de devolução delas decorrentes (cf. Conclusão do Relatório de Auditoria, peça 5, p. 14-15) .
37.3.	Assim sendo, rejeitam-se as alegações de defesa acima analisadas.
38.	Em relação ao argumento de que a empresa estaria gerando benefícios de preço e de gestão por atuar em forma de consórcio, sem manter cadastro em distribuidoras de medicamentos industrializados (cf. item 30) , como já analisado pelo Denasus (Relatório de Auditoria Complementar, peça 8, p. 4) , é cogente que as farmácias que operam no âmbito do PFPB adquiram seus produtos de distribuidores legalmente autorizados e licenciados e que as notas de aquisição emitidas nessas operações possuam o EAN/Código de Barras e a indicação do Laboratório Fabricante, o que não ocorreu nos casos impugnados, o que impossibilitou a análise das notas fiscais manuais de aquisição junto à Drogaria Bom Preço Ltda. Não há vantagem de preço ou de gestão que se aufira em detrimento do atendimento das regras do PFPB ao qual a empresa em questão aderiu. A alegação de consórcio não foi comprovada documentalmente, vez que trata-se de criação de figura jurídica que atua em nome dos consorciados, o que prejudica a análise desse modelo de aquisição no âmbito destas alegações As notas fiscais da Drogaria Bom Preço Ltda. juntas pelos defendentes (NFs 1254, 1255, 1256, 1257, 1259, 1260, 1261 e 1262, peça 55, p. 6-13) já haviam sido objeto de análise do Denasus, conforme se vê à peça 5, p. 6, constatação 418642, item 'Evidência'; peça 6, p. 7-8 e subsidiaram as conclusões acima expostas sobre esse tema. Desse modo, rejeitam-se as respectivas alegações de defesa. 
39.	Quanto aos aspectos consubstanciados no item 31, o fato de que a indicação de lote, data de fabricação e data de validade, além de eventuais indícios de quem seria o Fabricante, seriam bastantes para suprir as demandas do PFPB, reitera-se a posição anterior quanto aos controles por códigos de barras, exigência do Programa, que não prevê modos alternativos como os sugeridos. A desconsideração das notas fiscais manuais se dá nas mesmas bases. Quanto à possibilidade de substituição do medicamento, o PFPB impede tal procedimento pois o Sistema Autorizador exige que o medicamento adquirido e controlado pelo seu código de barras seja o mesmo que é comercializado (nesse sentido, análise do Denasus, peça 8, p. 4) , não acolhendo, nesse caso, a prerrogativa do farmacêutico de substituição de medicamento prescrito em receita médica por genérico, por se tratar de regra de operacionalização do Programa.
40.	Quanto à alegação de que parte dos documentos comprobatórios da regularidade de sua atuação não teriam sido entregues por terem sido criminosamente retirados das dependências da empresa (v. item 32) , reitera-se posição do Denasus (peça 8, p. 4-5) no sentido de que o Boletim de Ocorrência em questão, ora juntado aos autos (peça 53) não indica o detalhamento dos documentos retirados, nem possibilita indicação quanto ao período a que se referem. Acrescente-se a essa análise o fato de, tendo ocorrido o registro da ocorrência policial em 2014, não ter a empresa, até o início dos trabalhos de auditoria em 2016, indicado à auditoria ter realizado qualquer levantamento prévio que identificasse os documentos faltantes que dessem consistência às suas alegações. Reitera-se que a Portaria-GM/MS 971/2012 , em seu art. 28, § 3º, determinava a obrigação de as farmácias e drogarias providenciarem  duas cópias da documentação exigida do representante legal no ato da compra, arquivando-as uma em meio físico e outra em meio magnético e/ou arquivo digitalizado no próprio estabelecimento, e a mantê-las por 5 (cinco) anos para apresentação sempre que fosse solicitada. Nesses termos, rejeitam-se as alegações de defesa respectivas.
41.	Quanto a eventual desrespeito à ampla defesa e eventual arbitrariedade do Denasus, como sumarizado nos itens 33 e 34, retome-se aqui a análise realizada no item 39, aplicando-se lhe as mesmas conclusões pela rejeição das respectivas alegações de defesa. Não haveria ato nulo ou anulável, portanto.
42.	Quanto à não demonstração das irregularidades pelo Denasus e indevido não acolhimento das provas de atuação da empresa em comento (item 35) , o Relatório de Auditoria 16301 e sua complementação (peças 5 a 8) indicam que sim, que foram devidamente compostas as constatações, com identificação do fato, da norma, da não conformidade e da apuração do débito; não foi comprovada a realização do consórcio e, em eventual comprovação, haveria de agir ajustado às normas do PFPB, se possível, pois ela prevê que cabe ao estabelecimento conveniado atender à exigência de adquirir produtos comercializados no âmbito do programa de distribuidores autorizados; foi comprovado, por presunção relativa, que houve subtração de documentos da empresa, mas não foi comprovado que tais documentos eram exatamente os que foram demandados e não apresentados à auditoria. No conjunto, por todo o modelo analisado, não se pode propugnar que agiram os sócios de boa fé, pois a adesão ao programa pressupõe o conhecimento e atendimento de suas regras, o que não foi evidenciado no caso. Rejeitam-se, assim, as respectivas alegações de defesa.
42.1.	Consigne-se que as notas fiscais apresentadas pelos defendentes (peças 56 a 58) corresponderam à 97 já analisadas pelo Denasus (v. peça 5, p. 8; peça 6, p. 10-25, e Quadro abaixo) e mais uma, a nota fiscal 12615, de 4/3/2013, no valor de R$ 2.270,00 (peça 56, p. 1) , que não consta do Relatório de Auditoria do Denasus 16301:
QUADRO 1
	NR. ORDEM
	NOTA FISCAL
	LOCALIZAÇÃO (DEFESA) 
	REFERÊNCIA DE ANÁLISE (RELATÓRIO DE AUDITORIA DENASUS) 

	01
	12615 
	peça 56, p. 1
	-

	02
	57281
	peça 56, p. 2
	peça 6, p. 25

	03
	415949
	peça 56, p. 3
	peça 6, p. 10

	04
	436747
	peça 56, p. 4
	peça 6, p. 10

	05
	26172
	peça 56, p. 5
	peça 6, p. 10

	06
	449002
	peça 56, p. 6
	peça 6, p. 10

	07
	48137
	peça 56, p. 7
	peça 6, p. 10

	08
	85802
	peça 56, p. 8
	peça 6, p. 10

	09
	436581
	peça 56, p. 9
	peça 6, p. 11

	10
	117105
	peça 56, p. 10,16
	peça 6, p. 11

	11
	1056954
	peça 56, p. 11
	peça 6, p. 11

	12
	441627
	peça 56, p. 12
	peça 6, p. 12

	13
	757078
	peça 56, p. 13
	peça 6, p. 12

	14
	1066985
	peça 56, p. 14-15
	peça 6, p. 11

	15
	275992
	peça 56, p. 17
	peça 6, p. 12

	16
	465307
	peça 56, p. 18
	peça 6, p. 11

	17
	463390
	peça 56, p. 19
	peça 6, p. 12

	18
	465397
	peça 56, p. 20
	peça 6, p. 11

	19
	49847
	peça 56, p. 21-22
	peça 6, p. 12

	20
	469652
	peça 56, p. 23
	peça 6, p. 13

	21
	483467
	peça 56, p. 24-25
	peça 6, p. 14

	22
	480346
	peça 56, p. 26
	peça 6, p. 12

	23
	283012 
	peça 56, p. 27
	peça 6, p. 13

	24
	482850 
	peça 56, p. 28
	peça 6, p. 13

	25
	474353 
	peça 56, p. 29
	peça 6, p. 14

	26
	446916 
	peça 56, p. 30-31
	peça 6, p. 13

	27
	486885 
	peça 56, p. 32
	peça 6, p. 13

	28
	27220 
	peça 56, p. 33
	peça 6, p. 13

	29
	492804 
	peça 56, p. 34
	peça 6, p. 14

	30
	288877 
	peça 56, p. 35
	peça 6, p. 14

	31
	500053 
	peça 56, p. 36
	peça 6, p. 14

	32
	486909 
	peça 56, p. 37-38
	peça 6, p. 16

	33
	506444 
	peça 56, p. 39
	peça 6, p. 14

	34
	507673 
	peça 56, p. 40
	peça 6, p. 15

	35
	250744 
	peça 56, p. 41-42
	peça 6, p. 15

	36
	509705 
	peça 56, p. 43
	peça 6, p. 15

	37
	104891 
	peça 56, p. 44
	peça 6, p. 15

	38
	512164 
	peça 56, p. 45
	peça 6, p. 15

	39
	261207 
	peça 56, p. 46-47
	peça 6, p. 15

	40
	465540 
	peça 56, p. 48-49
	peça 6, p. 17

	41
	1297426 
	peça 56, p. 50-51
	peça 6, p. 16

	42
	19511 
	peça 56, p. 52
	peça 6, p. 17

	43
	519023 
	peça 56, p. 53
	peça 6, p. 16

	44
	284116 
	peça 56, p. 54-55
	peça 6, p. 16

	45
	69691 
	peça 56, p. 56
	peça 6, p. 17

	46
	466738 
	peça 56, p. 57
	peça 6, p. 17

	47
	468348 
	peça 56, p. 58
	peça 6, p. 17

	48
	1340635 
	peça 56, p. 59
	peça 6, p. 16

	49
	1346249 
	peça 56, p. 60
	peça 6, p. 16

	50
	19945 
	peça 56, p. 61
	peça 6, p. 18

	51
	318473 
	peça 56, p. 62; peça 57, p. 1
	peça 6, p. 18

	52
	339853 
	peça 57, p. 2
	peça 6, p. 18

	53
	20259 
	peça 57, p. 3
	peça 6, p. 18

	54
	20317 
	peça 57, p. 4
	peça 6, p. 18

	55
	1395800 
	peça 57, p. 5-6
	peça 6, p. 17

	56
	20346 
	peça 57, p. 7
	peça 6, p. 19

	57
	20387 
	peça 57, p. 8
	peça 6, p. 19

	58
	1406398 
	peça 58, p. 1
	peça 6, p. 18

	59
	20541 
	peça 58, p. 2
	peça 6, p. 20

	60
	857959 
	peça 58, p. 3
	peça 6, p. 20

	61
	20781 
	peça 58, p. 4
	peça 6, p. 20

	62
	393690 
	peça 58, p. 5
	peça 6, p. 19

	63
	395806 
	peça 58, p. 6-7
	peça 6, p. 19

	64
	20821 
	peça 58, p. 8
	peça 6, p. 20

	65
	20834 
	peça 58, p. 9
	peça 6, p. 20

	66
	1457788 
	peça 58, p. 10-11
	peça 6, p. 19

	67
	603177 
	peça 58, p. 12-13
	peça 6, p. 20

	68
	403470 
	peça 58, p. 14-15
	peça 6, p. 19

	69
	411678 
	peça 58, p. 16-17
	peça 6, p. 21

	70
	21092 
	peça 58, p. 18
	peça 6, p. 21

	71
	21306 
	peça 58, p. 19-20
	peça 6, p. 21

	72
	612185 
	peça 58, p. 21
	peça 6, p. 21

	73
	28864 
	peça 58, p. 22
	peça 6, p. 21

	74
	322266 
	peça 58, p. 23
	peça 6, p. 21

	75
	540294 
	peça 58, p. 24
	peça 6, p. 22

	76
	21825 
	peça 58, p. 25
	peça 6, p. 22

	77
	584435 
	peça 58, p. 26-27
	peça 6, p. 22

	78
	585791 
	peça 58, p. 28
	peça 6, p. 22

	79
	586827 
	peça 58, p. 29-30
	peça 6, p. 22

	80
	325433 
	peça 58, p. 31
	peça 6, p. 22

	81
	29334 
	peça 58, p. 32
	peça 6, p. 23

	82
	25856 
	peça 58, p. 33
	peça 6, p. 23

	83
	1643877 
	peça 58, p. 34-35
	peça 6, p. 23

	84
	329177 
	peça 58, p. 36
	peça 6, p. 23

	85
	599521 
	peça 58, p. 37
	peça 6, p. 23

	86
	26614 
	peça 58, p. 38
	peça 6, p. 24

	87
	26628 
	peça 58, p. 39
	peça 6, p. 24

	88
	332855 
	peça 58, p. 40
	peça 6, p. 24

	89
	1665225 
	peça 58, p. 41-42
	peça 6, p. 23

	90
	334396 
	peça 58, p. 43
	peça 6, p. 24

	91
	70928 
	peça 58, p. 44-45
	peça 6, p. 24

	92
	648721 
	peça 58, p. 46-47
	peça 6, p. 25

	93
	652856 
	peça 58, p. 48-49
	peça 6, p. 25

	94
	23232 
	peça 58, p. 50
	peça 6, p. 24

	95
	1769619 
	peça 58, p. 51-52
	peça 6, p. 25

	96
	69490 
	peça 58, p. 53-54
	peça 6, p. 25

	97
	26117 
	peça 58, p. 55-57
	peça 6, p. 25

	98
	400 
	peça 58, p. 58
	peça 6, p. 26

42.1.1.	Consigne-se que a nota fiscal 12615, de 4/3/2013, no valor de R$ 2.270,00 foi emitida em favor da empresa em comento, diferentemente das outras que foram emitidas em favor da Drogaria Bom Preço Ltda. e, por isso, não consideradas, conforme se tratou no item 38, pois não diz respeito a aquisições da Manipulart. No entanto, tal aquisição foge ao escopo da aplicação dos recursos em apreço, pois ocorreu em data anterior aos repasses objeto de análise, conforme quadro de ordens bancárias constante do Quadro 1 do Apêndice I desta instrução, o que prejudica sua análise.
	CONCLUSÃO
43.	Em face da análise promovida nos itens 37 a 42.1.1, propõe-se rejeitar as alegações de defesa apresentadas pela empresa Manipulart Medicamentos Várzea Paulista Ltda.- ME e seus sócios administradores, os Srs. Evandro Augusto de Lima e Eduardo Cesar de Lima, uma vez que não foram suficientes para sanear as irregularidades a eles atribuídas. 
44.	Os argumentos de defesa tampouco lograram afastar o débito imputado aos responsáveis, objeto dos detalhamentos apresentados nos quadros 2 a 5 do Apêndice I desta Instrução. Ademais, inexistem nos autos elementos que demonstrem sua boa-fé ou a ocorrência de outros excludentes de culpabilidade. Desse modo, suas contas devem, desde logo, ser julgadas irregulares, nos termos do art. 202, § 6º, do Regimento Interno/TCU, procedendo-se à sua condenação em débito e à aplicação da multa prevista no art. 57 da Lei 8.443/1992. 
	PROPOSTA DE ENCAMINHAMENTO
47.	Diante do exposto, submetemos os autos à consideração superior, propondo, ao Tribunal:
	a) rejeitar as alegações de defesa apresentadas pelos responsáveis Evandro Augusto de Lima (CPF: XXX.847.848-XX) , Eduardo Cesar de Lima (CPF: XXX.436.328-XX) e Manipulart Medicamentos Várzea Paulista Ltda.-ME (CNPJ: 04.501.449/0001-94;
	b) com fundamento nos arts. 1º, inciso I, 16, inciso III, alíneas 'c' e 'd', e § 2º da Lei 8.443/1992 c/c os arts. 19 e 23, inciso III, da mesma Lei, e com arts. 1º, inciso I, 209, incisos III e IV, e § 5º, 210 e 214, inciso III, do Regimento Interno, que sejam julgadas irregulares as contas da sociedade empresária Manipulart Medicamentos Várzea Paulista Ltda.-ME (CNPJ: 04.501.449/0001-94) , dos Srs. Evandro Augusto de Lima (CPF: XXX.847.848-XX) , Eduardo Cesar de Lima (CPF: XXX.436.328-XX) , na condição de sócios administradores da empresa Manipulart Medicamentos Várzea Paulista Ltda.-ME (CNPJ: 04.501.449/0001-94) , e condená-los, em solidariedade, ao pagamento das quantias a seguir especificadas, com a fixação do prazo de quinze dias, a contar das notificações, para comprovarem, perante o Tribunal (art. 214, inciso III, alínea 'a', do Regimento Interno) , o recolhimento da (s) dívida (s) aos cofres do Fundo Nacional de Saúde, atualizadas monetariamente e acrescidas dos juros de mora, calculados a partir das datas discriminadas, até a data dos recolhimentos) na forma prevista na legislação em vigor:
	Débito: Evandro Augusto de Lima e Eduardo Cesar de Lima, em solidariedade com a empresa Manipulart Medicamentos Várzea Paulista Ltda.-ME (CNPJ: 04.501.449/0001-94) :
	VALOR ORIGINAL (R$) 
	DATA DA OCORRÊNCIA

	2.279,28
	14/03/2013

	2.731,80
	08/04/2013

	1.170,45
	17/04/2013

	6.221,40
	31/05/2013

	6.136,08
	04/06/2013

	5.473,59
	02/07/2013

	6.334,08
	25/07/2013

	7.098,15
	30/08/2013

	6.984,00
	01/10/2013

	2.408,13
	02/10/2013

	10.489,86
	12/11/2013

	14.484,52
	09/12/2013

	16.608,38
	30/12/2013

	15.665,35
	07/02/2014

	9.553,14
	28/02/2014

	16.056,60
	05/03/2014

	22.258,19
	16/04/2014

	34,80
	30/08/2013

	86,10
	01/10/2013

	49,80
	12/11/2013

	52,50
	09/12/2013

	432,30
	30/12/2013

	206,10
	07/02/2014

	325,20
	05/03/2014

	239,10
	16/04/2014

	10,64
	08/04/2013

	11,40
	31/05/2013

	60,72
	04/06/2013

	25,20
	02/07/2013

	11,40
	04/06/2013

Valor atualizado até 5/3/2020 : R$ 215.847,60 (peça 68) 
	c) aplicar aos Srs. Evandro Augusto de Lima (CPF: XXX.847.848-XX) e Eduardo Cesar de Lima (CPF: XXX.436.328-XX) , assim como à empresa Manipulart Medicamentos Várzea Paulista Ltda.-ME (CNPJ: 04.501.449/0001-94) , individualmente, a multa prevista no art. 57 da Lei 8.443/1992 c/c o art. 267 do Regimento Interno, com a fixação do prazo de quinze dias, a contar das notificações, para comprovarem, perante o Tribunal (art. 214, inciso III, alínea 'a', do Regimento Interno) , o recolhimento das dívidas aos cofres do Tesouro Nacional, atualizadas monetariamente desde a data do acórdão até a dos efetivos recolhimentos, se forem pagas após o vencimento, na forma da legislação em vigor;
	d)	 autorizar, desde logo, nos termos do art. 28, inciso II, da Lei 8.443/1992, a cobrança judicial das dívidas caso não atendidas as notificações;
	e) autorizar, caso seja de interesse dos responsáveis, o pagamento das dívidas em 36 parcelas mensais e consecutivas, nos termos do art. 26 da Lei 8.443/1992 c/c o art. 217 do Regimento Interno, fixando-lhes o prazo de quinze dias, a contar do recebimento da notificação, para comprovarem perante o Tribunal o recolhimento da primeira parcela, e de trinta dias, a contar da parcela anterior, para comprovarem os recolhimentos das demais parcelas, devendo incidir sobre cada valor mensal, atualizado monetariamente, os juros de mora devidos, na forma prevista na legislação em vigor;
	f) encaminhar cópia da deliberação ao Procurador-Chefe da Procuradoria da República no Estado de São Paulo, nos termos do § 3º do art. 16 da Lei 8.443/1992 c/c o § 7º do art. 209 do Regimento Interno do TCU, para adoção das medidas cabíveis; e comunicar-lhe que o relatório e o voto que a fundamentarem podem ser acessados por meio do endereço eletrônico www.tcu.gov.br/acordaos e que, caso haja interesse, o Tribunal pode enviar-lhe cópia desses documentos sem qualquer custo."
	É o relatório.

Lígia Pires de Campos Sanchez Garcia (OAB/SP 126.889) e outros representando a Manipulart Medicamentos Várzea Paulista Ltda.

Subprocurador-geral Lucas Rocha Furtado.

TOMADA DE CONTAS ESPECIAL. AUSÊNCIA DE DOCUMENTAÇÃO COMPROBATÓRIA DA APLICAÇÃO DE RECURSOS DO SISTEMA ÚNICO DE SAÚDE REPASSADOS NO ÂMBITO DO PROGRAMA FARMÁCIA POPULAR DO BRASIL. CITAÇÃO. REJEIÇÃO DAS ALEGAÇÕES DE DEFESA. CONTAS IRREGULARES, DÉBITO E MULTA.

TOMADA DE CONTAS ESPECIAL (TCE)

Secretaria de Controle Externo de Tomada de Contas Especial - SecexTCE.

Cuidam os autos de tomada de contas especial instaurada pelo Fundo Nacional de Saúde (FNS) em desfavor de Evandro Augusto de Lima e Eduardo César de Lima, na condição de representantes legais e sócios-administradores, e Manipulart Medicamentos Várzea Paulista Ltda., em razão da não comprovação da boa e regular aplicação de recursos do Sistema Único de Saúde (SUS) repassados à Drogaria Genéricos, nos exercícios de 2013 e 2014, tendo em vista falhas na documentação comprobatória das despesas e/ou falta desta, conforme constatado por auditoria promovida pelo Departamento Nacional de Auditoria do SUS (Denasus) no ente recebedor.
2.	O processo teve origem nas constatações do Relatório de Auditoria 16301 do Departamento Nacional de Auditoria do SUS (Denasus) , referente à auditoria realizada na empresa Drogaria Genéricos - Manipulart Medicamentos Várzea Paulista, com o objetivo de avaliar a execução do Programa Farmácia Popular do Brasil (PFPB) . 
3.	A auditoria abrangeu o período de janeiro/2013 a abril/2014 e apontou dano ao erário de R$ 153.498,26, devido às seguintes irregularidades: 
3.1. 	registro de dispensação de medicamentos pelo PFPB sem a comprovação da regularidade da formação de estoque por ausência da apresentação de notas fiscais com o EAN/Código de Barras do Laboratório/Fabricante que evidenciassem a realização das aquisições perante distribuidores legalmente autorizados e licenciados, no valor original de R$ 151.953,00;
3.2. 	falta de comprovação de regularidade na realização das dispensações por ausência de apresentação de 94 cópias de cupons fiscais e cupons vinculados, acompanhados das respectivas cópias das prescrições médicas, assim como instrumentos de procuração, conforme o caso, referentes ao período de janeiro de 2013 a abril de 2014, no valor original de R$ 1.425,90;
3.3. 	emissão de cupons vinculados, sem acompanhamento das respectivas receitas médicas, no valor original de R$ 107,96;
3.4. 	ausência de envio de cópias de cupom fiscal e vinculado, juntamente com cópia de receita médica, frente e verso de Registro Geral de Identidade (RG) , Cadastro de Pessoa Física (CPF) e instrumento de procuração, conforme o caso, para comprovação da regularidade da dispensação de medicamentos no mês de abril de 2013, no valor original de R$ 11,40.
4.	Examinadas as defesas apresentadas por Evandro Augusto de Lima e Eduardo César de Lima, na condição de representantes legais e sócios-administradores, e pela Manipulart, a proposta de mérito uniforme da Secretaria de Controle Externo de Tomada de Contas Especial - SecexTCE e do Ministério Público junto ao TCU - MPTCU foi no sentido de julgar irregulares as suas contas, condená-los, solidariamente, ao pagamento dos débitos antes indicados e imputar-lhes multas do art. 57 da Lei 8.443/1992.
5. 	Acolho e adoto essa manifestação uniforme como razões de decidir este processo.
6.	Passo a destacar os principais pontos que me conduzem a tal desiderato.
II
7.	A defesa apresentada em conjunto pelos nominados responsáveis abordou, em suma, os seguintes pontos:
7.1. 	a auditoria que redundou nesta TCE impossibilitou o exercício da ampla defesa e do contraditório, resultando em punição dos responsáveis para devolução de valores;
7.2. 	a ausência de cadastro em distribuidoras de medicamentos industrializados "não macula os preços praticados", pois os medicamentos seriam adquiridos, sob a forma de consórcio, pela Farmácia Bom Preço Ltda., pertencente aos pais dos representantes da empresa Manipulart; 
7.3. 	a Farmácia Bom Preço Ltda. "centralizava as compras e posteriormente repassava os medicamentos", sendo que tal procedimento trouxe uma série de vantagens;
7.4. 	enviaram ao Denasus, em razão da referida auditoria, "cópias das notas fiscais de compra dos fornecedores para a Farmácia Bom Preço Ltda. e as notas fiscais de repasse da Farmácia Bom Preço Ltda. para a Drogaria Manipulart Medicamentos Várzea Paulista- ME", que não foram consideradas pelo Denasus;
7.5. 	A não entrega de todas as notas e cupons fiscais, além dos receituários, decorreu do fato de, no dia 07/04/2014, data anterior à da fiscalização, o estabelecimento ter sido vítima de roubo, conforme o Boletim de Ocorrência 1754/2014, de 11/04/2014, e de, nessa ação criminosa, ter sido subtraída "uma caixa com notas fiscais e receituários de medicamentos psicotrópicos, entre outros pertences";
7.6. 	houve julgamento contrário ao devido processo legal, ao contraditório e à ampla defesa (em suposta afronta ao art. 5º, LIV e LV, da Constituição da República) , por ter a auditoria ignorado as provas apresentadas pela empresa (inclusive o BO) , ter desrespeitado "as fases da instauração e da defesa" e tomado, por isso tudo, decisão arbitrária;
7.7. 	ao final, requerem o reconhecimento de nulidade do processo administrativo SIPAR 25000.076251/2014-08, do Denasus, e que seja julgado improcedente o pedido de devolução dos valores em comento, com compensação das notas fiscais apresentadas, protestando pelo direito de produzir outras provas, "como juntada de documentos, perícia contábil e demais provas pertinentes, todas a serem produzidas em momento oportuno".
8.	Equivocam-se os responsáveis ao asseverar que a auditoria que ensejou esta TCE impossibilitou o exercício da ampla defesa e do contraditório, resultando em condenação a ressarcimento de valores.
9.	Em primeiro lugar, enquanto este Tribunal não prolatar decisão de mérito sobre estes autos, não terá havido qualquer condenação.
10.	Além disso, caso haja julgamento nesse sentido, não será apenação, mas obrigação de reparação de dano causado, que encontra paralelo no Direito Civil: "Aquele que, por ato ilícito (arts. 186 e 187) , causar dano a outrem, fica obrigado a repará-lo" (art. 927, Código Civil) .
11.	Por outro lado, não procede a alegação de que ficaram impossibilitados de exercer a ampla defesa e o contraditório.
12.	Na fase interna desta TCE, os responsáveis apresentaram defesa dentro do prazo de 15 dias ao Denasus, devidamente analisada, juntamente com as notas fiscais oferecidas como matéria de prova, cujas conclusões foram registradas no Relatório de Auditoria 16301, inserido nestes autos à peça 5.  
13.	Ademais, da decisão constante do referido relatório, tiveram oportunidade de apresentar recurso de reconsideração, que foi apreciado pelo Denasus à peça 8, mantendo-se o entendimento pela devolução dos recursos.
14.	Assim sendo, não procede, de igual forma, a alegação de que aquele departamento tenha ignorado as provas apresentadas pela empresa Manipulart, desrespeitando as "fases de instauração e da defesa" e adotando decisão arbitrária.
15.	Por essas razões, não há que se falar em nulidade do processo administrativo SIPAR 25000.076251/2014-08, do Denasus.
16.	Já na fase externa da TCE, nesta Corte de Contas, todos os responsáveis foram citados, e suas defesas estão sendo examinadas neste momento.
17.	Resta evidenciado que o direito constitucional dos responsáveis ao contraditório e ampla defesa foi devidamente garantido e respeitado em ambas as fases deste processo.
18.	O principal e mais representativo achado de auditoria do Denasus foi o registro de dispensação de medicamentos e correlatos pelo Programa Farmácia Popular do Brasil, sem a comprovação das aquisições por meio de notas fiscais, no período de janeiro de 2013 a abril de 2014, no valor total de R$ 151.953,00.
19.	Sobre esse pontos, vale a pena repisar que os responsáveis alegaram: (i) os medicamentos foram adquiridos sob a forma de consórcio pela Farmácia Bom Preço Ltda., pertencente aos pais dos representantes da empresa Manipulart (Evandro Lima e Eduardo Lima) ; (ii) cabia à Farmácia Bom Preço Ltda. centralizar as compras e distribuir os medicamentos; (iii)  enviaram ao Denasus cópias das notas fiscais de compra dos fornecedores para a Farmácia Bom Preço e as notas fiscais dessa para a Drogaria Manipulart; (iv) a falta de entrega de todas as notas e cupons fiscais, além dos receituários, decorreu de roubo de uma caixa com notas fiscais e receituários ocorrido no estabelecimento em 07/04/2014, data anterior à da fiscalização do Denasus.
20.	Não há como acolher nenhuma dessas alegações de defesa.
21.	Primeiramente, esclareço que o termo "dispensação de medicamentos" significa: "o ato de assegurar que o medicamento de boa qualidade seja entregue ao paciente certo, na dose prescrita, na quantidade adequada, que sejam fornecidas as informações suficientes para o uso correto e que seja embalado de forma a preservar a qualidade do produto" (apresentação da Comissão de Assistência Farmacêutica no Serviço Público, 2013) .
22.	Em definição estreita, é a troca de prescrições por medicamentos.
23.	O Programa Farmácia Popular do Brasil foi instituído pelo Decreto 5.090/2004, visando a disponibilizar os medicamentos pela Fundação Osvaldo Cruz - Fiocruz, mediante ressarcimento, com o fito de assegurar à população o acesso a produtos básicos e essenciais à saúde, a baixo custo.
24.	A disponibilização de medicamentos será efetivada por meio dos seguintes meios:
	a) "Rede Própria", constituída por farmácias populares, em parceria com os estados, Distrito Federal e municípios; e
	b) "Aqui Tem Farmácia Popular", constituído por meio de convênios com a rede privada de farmácias e drogarias.
25.	Este último meio foi o utilizado pela empresa Manipulart, sendo que a citada empresa foi habilitada no mencionado programa em 25/5/2007.
26.	O PFPB, por envolver o comércio de medicamentos de forma a garantir os meios indispensáveis à prevenção, promoção e à recuperação da saúde da população, possui regras rígidas para as empresas participantes e mecanismos de controle também rigorosos.
27.	Para tanto, o Ministério da Saúde expede portarias que regulamentam a operacionalização e o funcionamento do programa, bem como o controle, o monitoramento e a aplicação das penalidades.
28.	Refiro-me, em particular, às Portarias GM/MS 971/2012 e 111/2016, que vigoravam, respectivamente, no período das dispensações de medicamentos ora questionadas (2013 e 2014) e durante o trabalho de auditoria do Densasus (7/3 a 16/3/2016) .
29.	 A Portaria GM/MS 971/2012 assim dispôs no que pertine à matéria posta nestes autos, in verbis: 
"Art. 23. Para a comercialização e a dispensação dos medicamentos e/ou correlatos no âmbito do PFPB, as farmácias e drogarias devem obrigatoriamente observar as seguintes condições:
I - apresentação pelo paciente, de documento oficial com foto no qual conste o seu número de CPF, e sua fotografia; e
II - apresentação de prescrição médica, no caso de medicamentos, ou prescrição, laudo ou atestado médico, no caso de correlatos, com as seguintes informações:
a) número de inscrição do médico no CRM, assinatura e carimbo médico e endereço do estabelecimento de saúde;
b) data da expedição da prescrição médica; e
c) nome e endereço residencial do paciente.
§ 1º As farmácias e drogarias deverão providenciar 2 (duas) cópias legíveis da prescrição, laudo ou atestado médico apresentado pelo paciente no ato da compra, arquivando-as uma em meio físico e outra em meio magnético e/ou arquivo digitalizado no próprio estabelecimento, e mantê-las por 5 (cinco) anos para apresentação sempre que for solicitado.
§ 2º Caberá as farmácias e drogarias manter por um prazo de 5 (cinco) anos para apresentação, sempre que necessário, as notas fiscais de aquisição dos medicamentos e/ou correlatos do PFPB junto aos fornecedores, com arquivamento de 2 (duas) cópias, uma em meio físico e outra em meio magnético e/ou arquivo digitalizado, no próprio estabelecimento.
§ 3º No caso de não ser possível a guarda das cópias dos documentos de que tratam os §§ 1º e 2º em meio magnético e/ou arquivo digitalizado no próprio estabelecimento, as farmácias e drogarias poderão arquivá-las em meio físico na respectiva empresa que a ela presta serviços contábeis ou em outro estabelecimento de sua preferência."
 (...) 
Art. 40. O descumprimento de qualquer das regras dispostas nesta Portaria e seus Anexos pelas farmácias e drogarias caracteriza prática de irregularidade no âmbito do PFPB, considerando-se irregulares as seguintes situações, entre outras:
I - comercializar e dispensar medicamentos e/ou correlatos fora da estrita observância das regras de execução do PFPB, dispostas nesta Portaria."
30.	A Portaria GM/MS 111/2016, que revogou a Portaria 971/2012, manteve as mesmas regulamentações antes transcritas, com pequenas alterações de redação.
31.	A empresa Manipulart não apresentou nenhuma cópia das notas fiscais eletrônicas (NF-e) solicitadas pelo Denasus, que comprovariam as aquisições de medicamentos selecionados e dispensados por meio do PFPB, no período de janeiro de 2013 a abril de 2014. Em vez disso, apresentou 9 cópias de notas fiscais manuais emitidas pela Drogaria Bom Preço Ltda.  
32.	A referida drogaria está registrada no Cnae - Classificação Nacional de Atividades Econômicas como comércio varejista de produtos farmacêuticos, sendo que, de conformidade com o §1º do art. 31 da RDC/ANVISA 44/2009, as farmácias devem adquirir seus produtos por meio de distribuidores legalmente autorizados e licenciados.
33.	E mais.
34.	As notas fiscais apresentadas pela Manipulart não possuíam o EAN/Código de Barras, que é informado em tempo real no sistema autorizador no momento da venda e deve ser entregue ao beneficiário; tal código deve coincidir com o EAN/Código de Barras constante da embalagem do medicamento adquirido pela farmácia, nos termos do art. 17 da Portaria GM/MS 971/2012.
35.	Assim sendo, o procedimento adotado pela empresa Manipulart não encontra amparo nas normas de regência antes referenciadas.
36.	Ademais, era obrigação dessa empresa manter por 5 anos os documentos fiscais de aquisição dos medicamentos no âmbito do PFPB, o que não ocorreu.
37.	Melhor sorte não socorre os responsáveis ao alegar que a falta de entrega de todas as notas e cupons fiscais, além dos receituários, decorreu de roubo de caixa com notas fiscais e receituários ocorrido no estabelecimento em 07/04/2014, data anterior à da fiscalização do Denasus.
38.	Lanço mão do seguinte trecho da instrução da SecexTCE, que bem abordou esse ponto:
"40. Quanto à alegação de que parte dos documentos comprobatórios da regularidade de sua atuação não teriam sido entregues por terem sido criminosamente retirados das dependências da empresa (v. item 32) , reitera-se posição do Denasus (peça 8, p. 4-5) no sentido de que o Boletim de Ocorrência em questão, ora juntado aos autos (peça 53) não indica o detalhamento dos documentos retirados, nem possibilita indicação quanto ao período a que se referem. Acrescente-se a essa análise o fato de, tendo ocorrido o registro da ocorrência policial em 2014, não ter a empresa, até o início dos trabalhos de auditoria em 2016, indicado à auditoria ter realizado qualquer levantamento prévio que identificasse os documentos faltantes que dessem consistência às suas alegações. Reitera-se que a Portaria-GM/MS 971/2012 , em seu art. 28, § 3º, determinava a obrigação de as farmácias e drogarias providenciarem  duas cópias da documentação exigida do representante legal no ato da compra, arquivando-as uma em meio físico e outra em meio magnético e/ou arquivo digitalizado no próprio estabelecimento, e a mantê-las por 5 (cinco) anos para apresentação sempre que fosse solicitada. Nesses termos, rejeitam-se as alegações de defesa respectivas."
39.	No tocante às demais irregularidades apontadas pelo Denasus e por mim elencadas anteriormente nos subitens 3.2 a 3.4, considero que não há acréscimo a fazer em relação à análise realizada pela SecexTCE.
40.	Passo a examinar a responsabilidade dos agentes arrolados e as circunstâncias e os antecedentes aludidos no §2º do art. 22 do Decreto-Lei 4.657/1942, Lei de Introdução às Normas do Direito Brasileiro (LINDB) .
41.	As reprováveis condutas imputadas aos responsáveis Evandro Augusto de Lima e Eduardo César de Lima foram decisivas para a prática de irregularidades causadoras de dano ao erário, incidindo, no caso, a responsabilização com fulcro no art. 16 da Lei 8.443/1992.
42.	A eles competia, enquanto representantes legais e sócios-administradores da empresa Manipulart, estrita observância aos normativos do Ministério da Saúde sobre operacionalização e funcionamento do Programa Farmácia Popular do Brasil, mais precisamente acerca da dispensação de medicamentos.
43.	Lembro que, por força do art. 5º das Portarias GM/MS 971/2012 e 111/2016, a operacionalização do PFPB ocorrerá diretamente entre o Ministério da Saúde e a rede privada de farmácias e drogarias, mediante relação convenial regida pela Lei 8.666/1993.
44.	Dessa forma, a empresa Manipulart assumiu a gestão de recursos públicos, devendo comprovar a sua boa e regular aplicação, em conformidade com as leis e normas emanadas das autoridades administrativas competentes, no caso, as portarias já mencionadas do Ministério da Saúde, nos exatos termos do art. 93 do Decreto-Lei 200/67.
45.	Ao assumir o múnus público de gerir tais recursos do programa, o particular está obrigado a prestar contas, de conformidade com o parágrafo único do art. 70 da Constituição Federal, e pode vir a ser responsabilizado caso pratique irregularidade de que resulte prejuízo ao erário, consoante dispõe a parte final do inciso II do art. 71 da CF.
46.	Destaco que, em consulta aos sistemas informatizados deste Tribunal, verifiquei que os responsáveis estão arrolados somente nestes autos.
47.	Acresço, por derradeiro, que o débito atualizado até a presente data perfaz o montante de R$ 216.000,00.
48.	Por todas essas razões, arbitro a multa do art. 57 da Lei Orgânica desta Casa em percentual de 10% do valor atualizado do dano.
49.	Em face da inexistência de elementos que permitam concluir pela boa-fé dos responsáveis, os autos estão conclusos para julgamento de mérito, a teor do art. 202, § 6º, do Regimento Interno, pela irregularidade das contas, condenação a pagamento do débito apurado e imputação de multa.
	Ante o exposto, ao endossar as manifestações da unidade técnica e do Ministério Público, VOTO por que o Tribunal adote a deliberação que submeto a sua consideração.
TCU, Sala das Sessões Ministro Luciano Brandão Alves de Souza, em 12 de maio de 2020.
ANA ARRAES 
Relatora